---
title: "exploracion_datos"
author: "Pablo Aguirre Azorín"
date: "2023-11-08"
output: 
  html_document:
    toc: yes
    toc_depth: 3
---

```{r setup, include=FALSE}
# Setup
knitr::opts_chunk$set(cache = TRUE,
                      comment = NA,
                      message = FALSE,
                      warning = FALSE)
```

```{r libraries, include=FALSE}
#Cargo las librerías necesarias.
library(synapser) 
library(synapserutils)
library(dplyr)
library(tidyr)
library(ggplot2)
library(R.utils) # Para usar gunzip
library(ggVennDiagram)
library(VennDiagram)
```

---

\newpage

# Obtención de los datos

Procedo a cargar de Synapse todos los archivos necesarios para realizar los análisis.

```{r, eval=FALSE}
#library(synapser) 
#library(synapserutils) 
 
# synLogin('usuario', 'clave') 

# CARGO LOS DISTINTOS ARCHIVOS

# METADATOS
# Datos clínicos de cada paciente
synGet(entity='syn3191087', 
       downloadLocation = "E:\\Documentos\\UNIVERSIDAD\\UOC\\TFM\\_R\\archivos_ROSMAP", 
       ifcollision = "keep.local")
# Datos de las distintas muestras de los pacientes
synGet(entity='syn21323366', 
       downloadLocation = "E:\\Documentos\\UNIVERSIDAD\\UOC\\TFM\\_R\\archivos_ROSMAP", 
       ifcollision = "keep.local")
 # metadatos array metilación DNA
synGet(entity='syn3168775', 
       downloadLocation = "E:\\Documentos\\UNIVERSIDAD\\UOC\\TFM\\_R\\archivos_ROSMAP", 
       ifcollision = "keep.local") 
# metadatos proteómicos
synGet(entity='syn21448317', 
       downloadLocation = "E:\\Documentos\\UNIVERSIDAD\\UOC\\TFM\\_R\\archivos_ROSMAP", 
       ifcollision = "keep.local") 


# RNA-Seq
# Tabla de contajes RAW
synGet(entity='syn8691134', 
       downloadLocation = "E:\\Documentos\\UNIVERSIDAD\\UOC\\TFM\\_R\\archivos_ROSMAP", 
       ifcollision = "keep.local")


# Epigenéticos
# datos array metilación DNA
synGet(entity='syn3168763', 
       downloadLocation = "E:\\Documentos\\UNIVERSIDAD\\UOC\\TFM\\_R\\archivos_ROSMAP", 
       ifcollision = "keep.local") 
 

# Proteómicos
synGet(entity='syn21449471', 
       downloadLocation = "E:\\Documentos\\UNIVERSIDAD\\UOC\\TFM\\_R\\archivos_ROSMAP", 
       ifcollision = "keep.local") 
```

```{r, eval= FALSE}
# Descomprimir archivos

gunzip("E:\\Documentos\\UNIVERSIDAD\\UOC\\TFM\\_R\\archivos_ROSMAP\\rosmap_all_counts_matrix.txt.gz", remove = FALSE)
gunzip("E:\\Documentos\\UNIVERSIDAD\\UOC\\TFM\\_R\\archivos_ROSMAP\\rosmap_arraymethylation_imputed.tsv.gz", remove = FALSE)
```

# Exploración inicial de los datos

## Datos clínicos de los pacientes

El archivo `rosmap_clinical.csv` recoge una serie de datos clínicos acerca de los pacientes. Lo voy a cargar en el data frame `pacientes` y voy a hacer una serie de modificaciones y filtrado de variables.

```{r}
pacientes <- read.csv("E:\\Documentos\\UNIVERSIDAD\\UOC\\TFM\\_R\\archivos_ROSMAP\\rosmap_clinical.csv")
str(pacientes)
```

De la tabla pacientes voy a seleccionar las variables `individualID`, `msex`, `cogdx` (correspondiente al diagnóstico final en el momento de la muerte del paciente), `educ`, `race`, `spanish`, `apoe_genotype`, `ceradsc`, `braaksc`.

```{r}
#library(dplyr)
#library(tidyr)
pacientes <- pacientes %>% 
  mutate(msex = factor(msex, labels = c("Female", "Male")),
         spanish = factor(spanish, labels = c("Yes", "No")),
         race = factor(race, labels = c("White", "African American", 
                                           "American Indian", "Native Hawaiian",
                                           "Asian", "Other", "Unknown")),
         cogdx = as.factor(case_when(cogdx == 1 ~ "NCI",
                                     cogdx %in% c(2,3) ~ "MCI",
                                     cogdx %in% c(4,5) ~ "AD",
                                     cogdx == 6 ~ "Other")),
         ceradsc = as.factor(case_when(ceradsc == 1 ~ "Frecuente_AB",
                                       ceradsc == 2 ~ "Moderado_AB",
                                       ceradsc == 3 ~ "Escaso_AB",
                                       ceradsc == 4 ~ "Nulo_AB")),
         braaksc = as.factor(case_when(braaksc %in% c(1,2) ~
                                         "Entorhinal_NFTs",
                                       braaksc %in% c(3,4) ~
                                         "Limbic_NFTs",
                                       braaksc %in% c(5,6) ~
                                         "Neocortical_NFTs"))) %>% 
  dplyr::select(individualID, msex, cogdx, educ, race, spanish, apoe_genotype, ceradsc, braaksc)
```

Como se muestra en la estructura interna del data frame, hay 4 posibles diagnósticos de los pacientes:

+ AD: Enfermedad de Alzheimer.
+ MCI: Deterioro cognitivo leve.
+ NCI: Sin deterioro cognitivo.
+ Other: Otras demencias.

```{r}
str(pacientes)
```

```{r}
# Por sexo
table(pacientes$msex)
```

```{r}
# Por diagnóstico
table(pacientes$cogdx)
```

```{r}
# Antes de hacer el diagrama de sectores, voy a generar una tabla que me resuma
# el número de pacientes por grupo diagnóstico
grupos_pacientes <- pacientes %>% 
  filter(cogdx != is.na(cogdx)) %>% 
  group_by(cogdx) %>% 
  summarise(Cantidad = n())

grupos_pacientes %>% 
  ggplot(aes(x = "", y = Cantidad, fill = cogdx)) +
  geom_col(color = "black") +
  geom_label(aes(label = Cantidad), position = position_stack(vjust = 0.5),
             show.legend = FALSE) +
  coord_polar(theta = "y") +
  theme_void() +
  labs(fill = "Grupo diagnóstico") +
  scale_fill_brewer()

ggsave("pacientes.png", plot = last_plot())
```


## Datos de las distintas muestras

El fichero `rosmap_biospecimen_metadata.csv` contiene metadatos asociados a las distintas muestras tomadas de los pacientes, que explican de qué paciente ha sido extraída la muestra, de qué tejido, qué ensayo se ha realizado con ella, si ha sido finalmente excluída y por qué, etc.

Este fichero me interesa para identificar con qué pacientes se ha realizado cada una de las pruebas que voy a analizar, así como a qué grupo diagnóstico pertenecen y, finalmente, identificar aquellos pacientes que tienen muestras en todas las pruebas que voy a analizar, para decidir si quedarme exclusivamente con ellos de cara a realizar la integración multiómica.

```{r}
muestras <- read.csv("E:\\Documentos\\UNIVERSIDAD\\UOC\\TFM\\_R\\archivos_ROSMAP\\rosmap_biospecimen_metadata.csv")
str(muestras)
```

# Preparación de los datos de RNA seq

Primeramente cargo la tabla de contajes.

```{r}
contajes_rnaseq_raw <- read.table("E:\\Documentos\\UNIVERSIDAD\\UOC\\TFM\\_R\\archivos_ROSMAP\\rosmap_all_counts_matrix.txt", header = TRUE, check.names = FALSE)
```

Procedo a preparar la carga de contajes para su análisis.

```{r}
# Elimino aquellas filas que no correspondan a genes (filtrando por aquellas
# filas que empiecen por el prefijo ENSG)

contajes_rnaseq_raw <- contajes_rnaseq_raw %>% 
  filter(grepl("^ENSG.*", feature)) %>% 
  rename(gene_id = feature)

```

Para generar la tabla de pacientes de RNA Seq primero voy a crear un vector con los ID de las muestras de RNA Seq.

```{r}
# Vector con los id de las muestras de RNA Seq
muestras_rnaseq <- colnames(contajes_rnaseq_raw)

# Crear la tabla de los pacientes de RNA seq
pacientes_rnaseq_sinfiltrar <- pacientes %>% 
  filter(individualID %in% unique(muestras$individualID[muestras$specimenID
                                  %in% muestras_rnaseq])) %>% 
  rowwise() %>%  # Para que la siguiente operación se produzca fila por fila
  mutate(rnaseqID = unique(muestras_rnaseq[muestras_rnaseq %in%
                    muestras$specimenID[muestras$individualID ==
                                        individualID]]))
```

Voy a examinar la tabla de `pacientes_rnaseq`.

```{r}
# Antes de hacer el diagrama de sectores, voy a generar una tabla que me resuma
# el número de pacientes por grupo diagnóstico
grupos_pacientes_rnaseq <- pacientes_rnaseq_sinfiltrar %>% 
  group_by(cogdx) %>% 
  summarise(Cantidad = n())

grupos_pacientes_rnaseq %>% 
  ggplot(aes(x = "", y = Cantidad, fill = cogdx)) +
  geom_col(color = "black") +
  geom_label(aes(label = Cantidad), 
             position = position_stack(vjust = 0.5),
             show.legend = FALSE) +
  coord_polar(theta = "y") +
  theme_void() +
  labs(fill = "Grupo diagnóstico",
       title = "Pacientes de las muestras de RNA seq antes de filtrar") +
  scale_fill_brewer() +
  theme(plot.title = element_text(size = 15, face = "bold", 
                                  hjust = 0.5,
                                  margin = margin(t = 40, r = 0,
                                                  b = 2, l = 0)))

ggsave("pacientes_rnaseq_sinfiltrar.png", plot = last_plot())
```

Debido a la baja proporción del grupo correspondiente a otras demencias y a que el objetivo del estudio es estudar el alzheimer, voy a eliminar las 9 muestras correspondientes a este grupo.

```{r}
# Genero la tabla de pacientes de rnaseq filtrada
pacientes_rnaseq <- pacientes_rnaseq_sinfiltrar %>% 
  filter(cogdx != "Other")
```


```{r}
pacientes_rnaseq %>% 
  group_by(cogdx) %>% 
  summarise(Cantidad = n()) %>% 
  ggplot(aes(x="", y = Cantidad, fill = cogdx)) +
  geom_col(color = "black") +
  geom_label(aes(label = Cantidad), 
             position = position_stack(vjust = 0.5),
             show.legend = FALSE) +
  coord_polar(theta = "y") +
  theme_void() +
  labs(fill = "Grupo diagnóstico", 
       title = "Pacientes de las muestras de RNA seq tras filtrar") +
  xlab("Grupo diagnóstico") +
  scale_fill_brewer() +
  theme(plot.title = element_text(size = 15, face = "bold", 
                                  hjust = 0.5,
                                  margin = margin(t = 40, r = 0, 
                                                  b = 2, l = 0)))

ggsave("pacientes_rnaseq_filtrado.png", plot = last_plot())
```

Seguidamente, voy a generar la tabla de contajes a partir de los ficheros descargados de Synapse y modificando los IDs de las muestras, de tal manera que aparezcan los tres grupos a estudiar en ellas.

```{r}
# Genero un vector con los nombres de las columnas, los cuales acaban con
# el grupo al que pertenecen (AD, MCI o NCI)
muestras_rnaseq_id <- c() 
for (i in muestras_rnaseq) {
  if (i %in% pacientes_rnaseq$rnaseqID) {
    grupo = pacientes_rnaseq$cogdx[pacientes_rnaseq$rnaseqID == i]
    muestras_rnaseq_id <- c(muestras_rnaseq_id, 
                               paste(i, grupo, sep = "_")) 
  }
  else {
    muestras_rnaseq_id <- c(muestras_rnaseq_id, i) 
  }
}

# Renombro las muestras con los ID generados
colnames(contajes_rnaseq_raw) <- muestras_rnaseq_id

# Elimino las muestras cuyo diagnóstico es "Other" y de las que no consta su paciente asociado.
contajes_rnaseq_raw_filtrado <- contajes_rnaseq_raw %>% 
  select(ends_with(c("gene_id", "AD", "MCI", "NCI")))
```

Por último, guardo los data frames generados (tanto los metadatos como los datos) en archivos para ser analizados. 

```{r}
write.table(contajes_rnaseq_raw_filtrado,
  "E:\\Documentos\\UNIVERSIDAD\\UOC\\TFM\\_R\\RNA_seq\\contajes_rnaseq.csv")
```

```{r}
write.table(pacientes_rnaseq, 
  "E:\\Documentos\\UNIVERSIDAD\\UOC\\TFM\\_R\\RNA_seq\\metadatos_rnaseq.csv")
```

# Preparación de los datos de metilación del ADN

```{r}
# Se cargan los datos de metilacion
predata_metilacion <- read.table("E:\\Documentos\\UNIVERSIDAD\\UOC\\TFM\\_R\\archivos_ROSMAP\\rosmap_arraymethylation_imputed.tsv", header = TRUE, check.names = FALSE)
```

## Tabla de pacientes de metilación del ADN

```{r}
# Se extraen las muestras
muestras_metilacion <- colnames(predata_metilacion)

# Se genera la tabla de pacientes
pacientes_metilacion_sinfiltrar <- pacientes %>%
  filter(individualID %in% muestras$individualID[muestras$specimenID
                                  %in% muestras_metilacion]) %>% 
  rowwise() %>% 
  mutate(metilacionID = muestras_metilacion[muestras_metilacion %in%
        muestras$specimenID[muestras$individualID == individualID]])
```

Voy a representar ahora la distribución en grupos de los pacientes de metilación del ADN.

```{r}
# Visualización de la distribución por grupo diagnóstico
pacientes_metilacion_sinfiltrar %>% 
  group_by(cogdx) %>% 
  summarise(Cantidad = n()) %>% 
  ggplot(aes(x="", y = Cantidad, fill = cogdx)) +
  geom_col(color = "black") +
  geom_label(aes(label = Cantidad), 
             position = position_stack(vjust = 0.5),
             show.legend = FALSE) +
  coord_polar(theta = "y") +
  theme_void() +
  labs(fill = "Grupo diagnóstico",
       title = "Pacientes de las muestras de metilación del ADN sin filtrar") +
  scale_fill_brewer() +
  theme(plot.title = element_text(size = 15, face = "bold", 
                                  hjust = 0.5,
                                  margin = margin(t = 40, r = 0, 
                                                  b = 2, l = 0)))

ggsave("pacientes_metilacion_sinfiltrar.png", plot = last_plot())
```

Voy a eliminar los pacientes de NA y del grupo Other.

```{r}
# Genero la tabla de pacientes de metilación filtrada
pacientes_metilacion <- pacientes_metilacion_sinfiltrar %>% 
  filter(cogdx != "Other",
         cogdx != is.na(cogdx))
```

```{r}
pacientes_metilacion %>% 
  group_by(cogdx) %>% 
  summarise(Cantidad = n()) %>% 
  ggplot(aes(x = "", y = Cantidad, fill = cogdx)) +
  geom_col(color = "black") +
  geom_label(aes(label = Cantidad), 
             position = position_stack(vjust = 0.5),
             show.legend = FALSE) +
  coord_polar(theta = "y") +
  theme_void() +
  labs(fill = "Grupo diagnóstico", 
       title = "Pacientes de las muestras de metilación del ADN tras filtrar") +
  xlab("Grupo diagnóstico") +
  scale_fill_brewer() +
  theme(plot.title = element_text(size = 15, face = "bold", 
                                  hjust = 0.5,
                                  margin = margin(t = 40, r = 0, 
                                                  b = 2, l = 0)))

ggsave("pacientes_metilacion_filtrado.png", plot = last_plot())
```

```{r}
# Genero un vector con los nombres de las columnas, los cuales acaban con
# el grupo al que pertenecen (AD, MCI o NCI)
muestras_metilacion_id <- c() 
for (i in muestras_metilacion) {
  if (i %in% pacientes_metilacion$metilacionID) {
    grupo = pacientes_metilacion$cogdx[pacientes_metilacion$metilacionID == i]
    muestras_metilacion_id <- c(muestras_metilacion_id, 
                               paste(i, grupo, sep = "_")) 
  }
  else {
    muestras_metilacion_id <- c(muestras_metilacion_id, i) 
  }
}

# Renombro las muestras con los ID generados
colnames(predata_metilacion) <- muestras_metilacion_id

# Elimino aquellas variables que corresponden a un diagnóstico NA u Other
datos_metilacion <- predata_metilacion %>% 
  select(ends_with(c("TargetID", "NCI", "AD", "MCI")))
```

Por último guardo los archivos finales para ser posteriormente analizados.

```{r}
write.table(datos_metilacion, "E:\\Documentos\\UNIVERSIDAD\\UOC\\TFM\\_R\\metilacion_DNA\\datos_metilacion.csv")

write.table(pacientes_metilacion, "E:\\Documentos\\UNIVERSIDAD\\UOC\\TFM\\_R\\metilacion_DNA\\pacientes_metilacion.csv")
```

# Preparación de los datos proteómicos

```{r}
# Se cargan los datos proteomicos
predata_proteomicos <- read.csv("E:\\Documentos\\UNIVERSIDAD\\UOC\\TFM\\_R\\archivos_ROSMAP\\3.cleandat.csv")
# Metadatos
metadatos_proteomicos <- read.csv("E:\\Documentos\\UNIVERSIDAD\\UOC\\TFM\\_R\\archivos_ROSMAP\\0.traits-age_censored.csv")
```

```{r}
# Nombro la primera columna como los id de proteinas
colnames(predata_proteomicos)[1] <- "protein_id"
```

```{r}
# Vector con los id de las muestras de proteinas
muestras_proteinas <- colnames(predata_proteomicos)

# Extraigo los specimenID con la tabla de metadatos
specimenID_proteinas <- metadatos_proteomicos$SpecimenID[metadatos_proteomicos$SampleID 
                                 %in% muestras_proteinas]

# Crear la tabla de los pacientes de RNA seq
pacientes_proteinas_sinfiltrar <- pacientes %>% 
  filter(individualID %in% muestras$individualID[muestras$specimenID
                                  %in% specimenID_proteinas]) %>% 
    rowwise() %>%  # Para que la siguiente operación se produzca fila por fila
  mutate(proteomicID = 
           metadatos_proteomicos$SampleID[metadatos_proteomicos$SpecimenID %in% 
                       muestras$specimenID[muestras$individualID == 
                                             individualID]],
         batch = metadatos_proteomicos$Batch[metadatos_proteomicos$SpecimenID 
                %in% muestras$specimenID[muestras$individualID == individualID]])
```

Voy a representar ahora la distribución en grupos de los pacientes proteómicos.

```{r}
# Visualización de la distribución por grupo diagnóstico
pacientes_proteinas_sinfiltrar %>% 
  group_by(cogdx) %>% 
  summarise(Cantidad = n()) %>% 
  ggplot(aes(x="", y = Cantidad, fill = cogdx)) +
  geom_col(color = "black") +
  geom_label(aes(label = Cantidad), 
             position = position_stack(vjust = 0.5),
             show.legend = FALSE) +
  coord_polar(theta = "y") +
  theme_void() +
  labs(fill = "Grupo diagnóstico",
       title = "Pacientes de las muestras proteómicas sin filtrar") +
  scale_fill_brewer() +
  theme(plot.title = element_text(size = 15, face = "bold", 
                                  hjust = 0.5,
                                  margin = margin(t = 40, r = 0, 
                                                  b = 2, l = 0)))

ggsave("pacientes_proteomicos_sinfiltrar.png", plot = last_plot())
```

Voy a eliminar los pacientes del grupo Other.

```{r}
# Genero la tabla de pacientes de metilación filtrada
pacientes_proteinas <- pacientes_proteinas_sinfiltrar %>% 
  filter(cogdx != "Other")
```

```{r}
pacientes_proteinas %>% 
  group_by(cogdx) %>% 
  summarise(Cantidad = n()) %>% 
  ggplot(aes(x="", y = Cantidad, fill = cogdx)) +
  geom_col(color = "black") +
  geom_label(aes(label = Cantidad), 
             position = position_stack(vjust = 0.5),
             show.legend = FALSE) +
  coord_polar(theta = "y") +
  theme_void() +
  labs(fill = "Grupo diagnóstico", 
       title = "Pacientes de las muestras proteómicas tras filtrar") +
  xlab("Grupo diagnóstico") +
  scale_fill_brewer() +
  theme(plot.title = element_text(size = 15, face = "bold", 
                                  hjust = 0.5,
                                  margin = margin(t = 40, r = 0, 
                                                  b = 2, l = 0)))

ggsave("pacientes_proteomicos_filtrado.png", plot = last_plot())
```

```{r}
# Genero un vector con los nombres de las columnas, los cuales acaban con
# el grupo al que pertenecen (AD, MCI o NCI)
muestras_proteinas_id <- c() 
for (i in muestras_proteinas) {
  if (i %in% pacientes_proteinas$proteomicID) {
    grupo = pacientes_proteinas$cogdx[pacientes_proteinas$proteomicID == i]
    muestras_proteinas_id <- c(muestras_proteinas_id, 
                               paste(i, grupo, sep = "_")) 
  }
  else {
    muestras_proteinas_id <- c(muestras_proteinas_id, i) 
  }
}

# Renombro las muestras con los ID generados
colnames(predata_proteomicos) <- muestras_proteinas_id

# Elimino aquellas variables que corresponden a un diagnóstico NA u Other
datos_proteomicos <- predata_proteomicos %>% 
  select(ends_with(c("protein_ID", "NCI", "AD", "MCI")))
```

Por último guardo los archivos finales para ser posteriormente analizados.

```{r}
write.table(datos_proteomicos, "E:\\Documentos\\UNIVERSIDAD\\UOC\\TFM\\_R\\proteomica\\datos_proteomicos.csv")

write.table(pacientes_proteinas, "E:\\Documentos\\UNIVERSIDAD\\UOC\\TFM\\_R\\proteomica\\pacientes_proteomicos.csv")
```

# Preparación de los datos para la integración multiómica

Como puede observarse en el diagrama de Venn generado, solo 127 (14%) de todos los pacientes presenta muestras de las tres ómicas de estudio.

```{r}
library(ggplot2)

ggVennDiagram(list(rnaseq = pacientes_rnaseq$individualID, 
                   metilacion = pacientes_metilacion$individualID,
                   proteomica = pacientes_proteinas$individualID)) +
  scale_fill_gradient(low = "#F4FAFE", high = "#4981BF") +
  theme(legend.position = "none")

#ggsave("diagrama_venn.png", plot = last_plot())
```


```{r}
# Diagrama de Venn
venn <- venn.diagram(list(rnaseq = pacientes_rnaseq$individualID, 
                   metilacion = pacientes_metilacion$individualID,
                   proteomica = pacientes_proteinas$individualID),
             filename = "diagrama_venn.png",
             fill = rainbow(3),
             disable.logging = TRUE,
             output = TRUE)
```

Paso a extraer los pacientes que poseen muestras en al menos dos ómicas.

```{r}

# Pacientes que poseen muestras en al menos dos ómicas
interseccion_rnaseq_metilacion <- intersect(pacientes_rnaseq$individualID,                                          pacientes_metilacion$individualID)
interseccion_rnaseq_proteomica <- intersect(pacientes_rnaseq$individualID,                                          pacientes_proteinas$individualID)
interseccion_metilacion_proteomica <- intersect(pacientes_metilacion$individualID,                                          pacientes_proteinas$individualID)
# Vector con los id de los pacientes multiomicos
interseccion <- unique(c(
  interseccion_rnaseq_proteomica,
  interseccion_rnaseq_metilacion,
  interseccion_metilacion_proteomica
))

# Data frame con los pacientes multiómicos
pacientes_multiomicos <- pacientes %>% 
  filter(individualID %in% interseccion) 

# Genero un data frame para cada tipo ómico con los matches
rnaseq_matches <- pacientes_rnaseq %>%
  filter(individualID %in% pacientes_multiomicos$individualID) %>%
  select(individualID, rnaseqID)

metilacion_matches <- pacientes_metilacion %>% 
  filter(individualID %in% pacientes_multiomicos$individualID) %>% 
  select(individualID, metilacionID)

proteomica_matches <- pacientes_proteinas %>% 
  filter(individualID %in% pacientes_multiomicos$individualID) %>% 
  select(individualID, proteomicID)

# Añado los id de las muestras de cada tipo ómico
pacientes_multiomicos <- pacientes_multiomicos %>%
  left_join(rnaseq_matches, by = "individualID") %>%
  left_join(metilacion_matches, by = "individualID") %>%
  left_join(proteomica_matches, by = "individualID") 
```

En la documentación del paquete `MOFA2` de `Bioconductor` se afirma que es fundamental utilizar los datos propiamente normalizados.

Por ello, para la integración multiómica se va a utilizar:

+ RNA-Seq: La tabla de contajes normalizados mediante TMM y convertidos en CPM (generada en el protocolo de análisis RNA-Seq).
+ Metilación: La tabla de Valores M, ya que se recomienda usar dichos valores para realizar análisis estadísticos. Esta tabla también se ha generado en el protocolo de análisis metilación.
+ Proteómica: La tabla descargada ya ha sido normalizada y preprocesada y contiene el log2 de la abundancia de los péptidos a lo largo de las muestras, centrado alrededor de la mediana cercana a 0.

Procedo por tanto a preparar la tabla de pacientes proteómicos. La documentación de `MOFA2` recomienda

Voy a modificar los id de las muestras por id de pacientes. Aquellos pacientes que no posean muestra proteómica, sera una columna de NA

```{r}
write.table(pacientes_multiomicos, "E:\\Documentos\\UNIVERSIDAD\\UOC\\TFM\\_R\\integracion_multiomica\\pacientes_multiomicos.csv")
```



```{r}
plot1 <- grupos_pacientes %>% 
  ggplot(aes(x = "", y = Cantidad, fill = cogdx)) +
  geom_col(color = "black") +
  geom_label(aes(label = Cantidad), position = position_stack(vjust = 0.5),
             show.legend = FALSE) +
  coord_polar(theta = "y") +
  theme_void() +
  labs(fill = "Grupo diagnóstico",
       title = "a) Pacientes ROSMAP") +
  scale_fill_brewer() +
  theme(plot.title = element_text(size = 10, face = "bold", 
                                  hjust = 0.5,
                                  margin = margin(t = 40, r = 0,
                                                  b = 2, l = 0)),
        legend.text = element_text(size = 7),
        legend.title = element_text(size = 8, face = "bold"))


plot2 <- pacientes_rnaseq %>% 
  group_by(cogdx) %>% 
  summarise(Cantidad = n()) %>% 
  ggplot(aes(x="", y = Cantidad, fill = cogdx)) +
  geom_col(color = "black") +
  geom_label(aes(label = Cantidad), 
             position = position_stack(vjust = 0.5),
             show.legend = FALSE) +
  coord_polar(theta = "y") +
  theme_void() +
  labs(fill = "Grupo diagnóstico", 
       title = "b) RNA-Seq") +
  xlab("Grupo diagnóstico") +
  scale_fill_brewer() +
  theme(plot.title = element_text(size = 10, face = "bold", 
                                  hjust = 0.5,
                                  margin = margin(t = 40, r = 0, 
                                                  b = 2, l = 0)),
        legend.text = element_text(size = 7),
        legend.title = element_text(size = 8, face = "bold"))

plot3 <- pacientes_metilacion %>% 
  group_by(cogdx) %>% 
  summarise(Cantidad = n()) %>% 
  ggplot(aes(x = "", y = Cantidad, fill = cogdx)) +
  geom_col(color = "black") +
  geom_label(aes(label = Cantidad), 
             position = position_stack(vjust = 0.5),
             show.legend = FALSE) +
  coord_polar(theta = "y") +
  theme_void() +
  labs(fill = "Grupo diagnóstico", 
       title = "c) Metilación") +
  xlab("Grupo diagnóstico") +
  scale_fill_brewer() +
  theme(plot.title = element_text(size = 10, face = "bold", 
                                  hjust = 0.5,
                                  margin = margin(t = 40, r = 0, 
                                                  b = 2, l = 0)),
        legend.text = element_text(size = 7),
        legend.title = element_text(size = 8, face = "bold"))

plot4 <- pacientes_proteinas %>% 
  group_by(cogdx) %>% 
  summarise(Cantidad = n()) %>% 
  ggplot(aes(x="", y = Cantidad, fill = cogdx)) +
  geom_col(color = "black") +
  geom_label(aes(label = Cantidad), 
             position = position_stack(vjust = 0.5),
             show.legend = FALSE) +
  coord_polar(theta = "y") +
  theme_void() +
  labs(fill = "Grupo diagnóstico", 
       title = "d) Proteómica") +
  xlab("Grupo diagnóstico") +
  scale_fill_brewer() +
  theme(plot.title = element_text(size = 10, face = "bold", 
                                  hjust = 0.5,
                                  margin = margin(t = 40, r = 0, 
                                                  b = 2, l = 0)),
        legend.text = element_text(size = 7),
        legend.title = element_text(size = 8, face = "bold"))

gridExtra::grid.arrange(plot1, plot2, plot3, plot4, 
                        nrow = 2, ncol = 2)
```

