---
title: "metilacion_DNA"
author: "Pablo Aguirre Azorín"
date: "2023-11-14"
output: 
  html_document:
    toc: yes
    toc_depth: 3
---

```{r setup, include=FALSE}
# Setup
knitr::opts_chunk$set(cache = TRUE,
                      comment = NA,
                      message = FALSE,
                      warning = FALSE)
```

```{r libraries, include=FALSE}
#Cargo las librerías necesarias.
library(dplyr)
library(ggplot2)
library(minfi)
library(limma)
library(IlluminaHumanMethylation450kanno.ilmn12.hg19)
library(wateRmelon) # Función BMIQ
library(RPMM) # Se requiere para aplicar la función BMIQ
library(RColorBrewer) # paletas de colores predefinidas para la visualización de datos
library(qqman) #Manhattan plot y qqplot
library(missMethyl) # ORA
library(methylGSA) # GSEA
library(matrixStats) # Función rowVars
```

---

\newpage

# Introducción

Los datos descargados se encuentran en la base de datos del AD Knowledge Portal (Synapse, 2017). Como se explica en dicho portal, se utilizó el Illumna HumanMethylation450 BeadChip.

Concretamente, para la realización del análisis de metilación se ha descargado la tabla imputada, que recopila los valores beta de cada sonda en las distintas muestras y que ya ha sido sometida a un proceso de filtrado (eliminando las sondas de reactividad cruzada), imputación y control de calidad, de tal manera que se ha ajustado por edad, sexo (se han eliminado los cromosomas sexuales) y efecto batch. Como se explica en el repositorio de ROSMAP, los datos presentaban un fuerte efecto batch debido al uso de dos diferentes termocicladores.

Los datos también habían sido sometidos previamente a una corrección de fondo y un ajuste del sesgo de color, usando el software GenomeStudio.

# Carga de los datos

```{r}
datos_metilacion <- read.table("E:\\Documentos\\UNIVERSIDAD\\UOC\\TFM\\_R\\metilacion_DNA\\datos_metilacion.csv", check.names = FALSE)
pacientes_metilacion <- read.table("E:\\Documentos\\UNIVERSIDAD\\UOC\\TFM\\_R\\metilacion_DNA\\pacientes_metilacion.csv", check.names = FALSE)
metadatos_metilacion <- read.table("E:\\Documentos\\UNIVERSIDAD\\UOC\\TFM\\_R\\metilacion_DNA\\metadatos_metilacion.tsv", sep = "\t", header = TRUE)
```

El Illumna HumanMethylation450 BeadChip presenta sitios de metilación en todo el genoma humano. Estos sitios de metilación pueden ser (Visone et al., 2019; Wu & Kuan, 2018):

+ Islas CpG (96%).
+ Shores: Regiones que se encuentra a una distancia no mayor de 2Kb de una isla CpG
+ Shelves: Regiones que se encuentran a una distancia de entre 2 y 4 Kb de una isla CpG.
+ Otras regiones genómicas (como el primer exón, la región 3’ UTR, etc.).

```{r}
unique(metadatos_metilacion$Island_Feature)
```

Una vez que se han cargado los datos, he realizado el análisis de metilación, inspirándome en el protocolo de Maksimovic et al., (2017) que utiliza los paquetes de Bioconductor `minfi` y `limma`. Sin embargo, en dicho portocolo se parte de los ficheros IDAT. En mi caso parto de una tabla que recopila los valores beta de cada sonda en las distintas muestras, por lo que el procedimiento que he seguido es algo diferente.

# Generación del objeto `GenomicRatioSet`

Este objeto (del paquete `minfi`) almacena los valores beta y es necesario para poder aplicar las funciones de `minfi`.

```{r}
# Extraigo los ids de las sondas
probes <- datos_metilacion[,1]
# Genero una matriz con los datos de metilación y asigno las sondas como nombres de las filas
datos_metilacion_matriz <- as.matrix(datos_metilacion[,-1])
rownames(datos_metilacion_matriz) <- probes
```

```{r}
# Genero el objeto GenomicRatioSet
metilacion_grs <- makeGenomicRatioSetFromMatrix(datos_metilacion_matriz, 
                                                rownames = probes)

# Elimino para no saturar memoria
rm(datos_metilacion_matriz)
```

# Preprocesado

Voy a eliminar los CpGs que se pueden ver afectados por la interferencia de SNPs. Para ello se aplica la función `dropLociWithSnps` de `minfi`.

```{r}
# Eliminación de Sondas con SNPs en el CpG (minfi)
metilacion_grs_filtrado <- dropLociWithSnps(metilacion_grs)

# Elimino para no saturar memoria
rm(metilacion_grs)
```

En el protocolo he seguido, se recomienda usar los valores beta para las representaciones gráficas de los niveles de metilación en un locus, ya que su valor coincide aproximadamente con el porcentaje de metilación. Por otro lado, el uso de los valores m es más apropiado para realizar los tests estadísticos (y hacer el análisis de metilación diferencial). Por ello, obtengo los valores beta y m.

Para obtener los valores beta, aplico la función `getBeta` de `minfi`

```{r}
# Obtención de los beta values
bVals <- getBeta(metilacion_grs_filtrado)
```

En cambio, para la obtención de los valores m no voy a usar la función `getM` de `minfi`. Esto se debe a que esa función no permite añadir un valor de $\alpha$, que en este caso es muy necesario, para evitar valores m infinitos debido a que el valor beta valga 0.

El cálculo de los valores m lo hago de manera manual. Teniendo en cuenta que (Du et al., 2010):

+ $\beta = \frac{M}{M + U}$
+ $valorM = \log_2{\frac{M + \alpha}{U + \alpha}}$

* M es metilado y U es desmetilado.

Entonces:

$valorM = \log_2{\frac{\frac{M + \alpha}{M + U}}{\frac{U + \alpha}{M + U}}} = \log_2{\frac{\beta + \frac{\alpha}{M + U}}{1 - \beta + \frac{\alpha}{M + U}}}$

Teniendo en cuenta que en Du et al. (2010) se indica que $\alpha = 1$ y que en los Illumina methylation data, más del 95% de los CpGs suelen tener intensidades (M + U) superiores a 1000, entonces el cálculo manual de los valores M quedaría de la siguiente forma:

$valorM = \log_2{\frac{\beta + 0.001}{1 - \beta + 0.001}}$

```{r}
# Obtención de los m values
mVals <- sapply(as.data.frame(bVals), 
                function(x){log2((x + 0.001)/(1 - x + 0.001))})
rownames(mVals) <- rownames(bVals)
```

```{r}
# Extraigo un vector con los grupos de las distintas muestras 
id_muestras_metilacion <- colnames(metilacion_grs_filtrado)
grupos_muestras_metilacion <- sapply(strsplit(id_muestras_metilacion, "_"), 
                                     function(x) tail(x, 1))

# Elimino para no saturar memoria
rm(metilacion_grs_filtrado)
```

Seguidamente genero un density plot que muestra la distribución de los valores beta de todas las regiones de metilación y otro con la distribución de los valores m.

```{r}
par(mfrow = c(1,2))
# Density plot valores beta
densityPlot(bVals, main = "Valores Beta", 
            sampGroups = grupos_muestras_metilacion, legend = FALSE)
legend("top", cex = 0.5,
       legend = levels(factor(grupos_muestras_metilacion)),
       text.col = brewer.pal(8, "Dark2"))

# Density plot valores m
densityPlot(mVals, main = "Valores M", xlab = "M",
            sampGroups = grupos_muestras_metilacion, legend = FALSE)
legend("topleft", cex = 0.5,
       legend = levels(factor(grupos_muestras_metilacion)),
       text.col = brewer.pal(8, "Dark2"))
```

Seguidamente he realizado un MDS plot. Como he indicado `gene.selection="common"`, se seleccionan los 1000 genes con mayor desviación estándar entre todas las muestras. Como se puede observar en los documentos adjuntos, también he realizado el MDS Plot con todos los genes y seleccionando los 500 genes con mayor desviación estándar.

```{r}
# MDS Plot (limma)
plotMDS(mVals, top=1000, gene.selection="common", pch = 1,
        col=brewer.pal(8, "Dark2")[factor(grupos_muestras_metilacion)])
legend("topleft",
       legend = levels(factor(grupos_muestras_metilacion)), 
       text.col = brewer.pal(8, "Dark2"), bg="white", cex=0.7)
```

# Análisis de metilación diferencial usando `limma`

```{r}
# Matriz de diseño
design <- model.matrix(~ 0 + grupos_muestras_metilacion)
rownames(design) <- id_muestras_metilacion
colnames(design) <- sort(unique(grupos_muestras_metilacion))


# Matriz de contrastes para las comparaciones 
contMatrix <- makeContrasts(AD - NCI,
                            AD - MCI,
                            MCI - NCI,
                            levels = design)

# Ajustar el modelo lineal
fit <- lmFit(mVals, design)

# Estimación de los contrastes
fit_contrast <- contrasts.fit(fit, contMatrix)
fit_ebayes <- eBayes(fit_contrast)

# Test de significacion para cada CpG
dt_fit <- decideTests(object = fit_ebayes)

# Guardo el resumen de las diferencias en metilación
write.table(summary(dt_fit), "E:\\Documentos\\UNIVERSIDAD\\UOC\\TFM\\_R\\metilacion_DNA\\resumen_DM.csv")

summary(dt_fit)
```

## Diferencias de metilación entre los grupos AD y NCI

```{r}
# Obtengo los datos de anotación 450K
ann450k <- getAnnotation(IlluminaHumanMethylation450kanno.ilmn12.hg19)

# Obtengo las anotaciones de las sondas que uso
ann450kSub <- ann450k[match(rownames(mVals), ann450k$Name),
                         c(1:4,18,19,24:26,31,32)]

# Visualizar los resultados (topTable)
top_metilacion_ad_nci <- as.data.frame(topTable(fit_ebayes, 
                                                coef = 1,
                                  number = Inf,
                                  genelist = ann450kSub))  

# Guardo la salida
write.table(top_metilacion_ad_nci, "E:\\Documentos\\UNIVERSIDAD\\UOC\\TFM\\_R\\metilacion_DNA\\toptable_metilacion_ad_nci.csv")

# Selecciono aquellas regiones con p.adjust <0.05
regiones_DM_ad_nci <- top_metilacion_ad_nci %>% 
  filter(adj.P.Val<0.05) %>% 
  arrange(desc(abs(logFC)))

# Guardo la lista de regones diferencialmente metiladas
write.table(regiones_DM_ad_nci, "E:\\Documentos\\UNIVERSIDAD\\UOC\\TFM\\_R\\metilacion_DNA\\regiones_DM_ad_nci.csv")

# Muestra las primeras filas de los resultados
head(top_metilacion_ad_nci)
```

### Volcano plot

```{r}
top_metilacion_ad_nci <- top_metilacion_ad_nci %>% 
  mutate(DM = case_when((logFC >=0.5 & adj.P.Val<0.05) ~ "UP",
                        (logFC <=-0.5 & adj.P.Val<0.05) ~ "DOWN",
                        (adj.P.Val < 0.05 & logFC > -0.5 & logFC < 0.5) ~ 
                          "SMALL CHANGE",
                        TRUE ~ "NOT SIGNIFICANT"))

# Volcano plot
ggplot(top_metilacion_ad_nci, aes(x = logFC, y = -log10(adj.P.Val), colour = DM)) +
  geom_point(size = 0.7) + theme_bw() + 
  scale_color_manual(values = c("NOT SIGNIFICANT" = "grey", 
                                "SMALL CHANGE" = "bisque1",
                                "DOWN" = "brown1", "UP" = "royalblue")) +
  geom_vline(xintercept = c(-0.5, 0.5), lwd = 0.8, lty = 4) +
  geom_hline(yintercept = -log10(0.05), lwd = 0.8, lty = 4) + 
  labs(x = "log2(fold change)",
       y = "-log10(adj.p-value)",
       title = "AD vs. NCI")  +
  scale_x_continuous(limits = c(-1, +1)) +
  scale_y_continuous(limits = c(0, 12)) +
  theme(plot.title = element_text(hjust = 0.5), 
        legend.position = "right", 
        legend.title = element_blank())

ggsave("volcano_DM_ad_nci.png", plot = last_plot())
```

### Manhattan plot y qq plot

```{r}
#library(qqman)
top_metilacion_ad_nci$chr <-
  as.numeric(sub("chr", "", top_metilacion_ad_nci$chr))

# Manhattan plot
png("manhattan_ad_nci.png", width = 1200, height = 800, 
    pointsize = 6, res = 200)
manhattan(top_metilacion_ad_nci, chr = "chr", bp = "pos", 
          snp = "Name", p = "adj.P.Val", annotatePval = 0.01,
          col = c("cadetblue4", "cadetblue2"), suggestiveline = FALSE,
          genomewideline = FALSE)
dev.off()
```

```{r}
# qqplot
png("qq_ad_nci.png", width = 1200, height = 800, 
    pointsize = 6, res = 200)
qq(top_metilacion_ad_nci$adj.P.Val)
dev.off()
```

### ORA

Para ello voy a filtrar aquellos CpGs cuyo FDR sea inferior al 5% y aplico la función `gometh` del paquete `missMethyl`.

```{r}
# Todas las sondas utilizadas en el análisis componen el background
probes <- rownames(top_metilacion_ad_nci)

# Selecciono Los CpGs significativos
SigCpG_ad_nci <- rownames(top_metilacion_ad_nci[
  top_metilacion_ad_nci$adj.P.Val < 0.05,])

# Aplico el ORA
ora_ad_nci <- gometh(sig.cpg = SigCpG_ad_nci, 
                     all.cpg = probes,
                     plot.bias = TRUE)

# Renombro la variable TERM y filtro
ora_ad_nci <- ora_ad_nci %>% 
  dplyr::rename(Term = TERM) %>% 
  filter(ONTOLOGY == "BP") # Me quedo solo con los procesos biológicos
```


```{r}
# Principales categorías
topgo_ad_nci <- topGO(ora_ad_nci, number = 1000)

write.table(ora_ad_nci, "E:\\Documentos\\UNIVERSIDAD\\UOC\\TFM\\_R\\metilacion_DNA\\ORA\\ora_ad_nci.csv")

write.table(topgo_ad_nci, "E:\\Documentos\\UNIVERSIDAD\\UOC\\TFM\\_R\\metilacion_DNA\\ORA\\topgo_ad_nci.csv")
```

```{r}
ggplot(topgo_ad_nci[1:20,], aes(x = Term, y = DE, fill = FDR)) +
  geom_bar(stat = "identity") +
  ylab("Counts") +
  coord_flip() +
  theme_bw()
```

### GSEA

Para hacer el GSEA voy a utilizar la función `methylRRA` del paquete `methylGSA`.

```{r}
# Extraigo el vactor con los valores p
p_ad_nci <- top_metilacion_ad_nci$P.Value
names(p_ad_nci) <- rownames(top_metilacion_ad_nci)

# Realizo el GSEA
gsea_ad_nci <- methylRRA(cpg.pval = p_ad_nci, method = "GSEA")

write.table(gsea_ad_nci, "E:\\Documentos\\UNIVERSIDAD\\UOC\\TFM\\_R\\metilacion_DNA\\GSEA\\gsea_ad_nci.csv")
```

```{r}
# Barplot
barplot(gsea_ad_nci, num = 20) + theme_classic()
```

## Diferencias de metilación entre los grupos AD y MCI

```{r}
# Visualizar los resultados (topTable)
top_metilacion_ad_mci <- as.data.frame(topTable(fit_ebayes, coef = 2, 
                                                number = Inf,
                                                genelist = ann450kSub))  

# Guardo la salida
write.table(top_metilacion_ad_mci, "E:\\Documentos\\UNIVERSIDAD\\UOC\\TFM\\_R\\metilacion_DNA\\toptable_metilacion_ad_mci.csv")

# Selecciono aquellas regiones con p.adjust <0.05
regiones_DM_ad_mci <- top_metilacion_ad_mci %>% 
  filter(adj.P.Val<0.05) %>% 
  arrange(desc(abs(logFC)))

# Guardo la lista de regones diferencialmente metiladas
write.table(regiones_DM_ad_mci, "E:\\Documentos\\UNIVERSIDAD\\UOC\\TFM\\_R\\metilacion_DNA\\regiones_DM_ad_mci.csv")

# Muestra las primeras filas de los resultados
head(top_metilacion_ad_mci)
```

### Volcano plot

```{r}
top_metilacion_ad_mci <- top_metilacion_ad_mci %>% 
  mutate(DM = case_when((logFC >=0.5 & adj.P.Val<0.05) ~ "UP",
                        (logFC <=-0.5 & adj.P.Val<0.05) ~ "DOWN",
                        (adj.P.Val < 0.05 & logFC > -0.5 & logFC < 0.5) ~ 
                          "SMALL CHANGE",
                        TRUE ~ "NOT SIGNIFICANT"))

# Volcano plot
ggplot(top_metilacion_ad_mci, aes(x = logFC, y = -log10(adj.P.Val), colour = DM)) +
  geom_point(size = 0.7) + theme_bw() + 
  scale_color_manual(values = c("NOT SIGNIFICANT" = "grey", 
                                "SMALL CHANGE" = "bisque2",
                                "DOWN" = "brown1", "UP" = "royalblue")) +
  geom_vline(xintercept = c(-0.5, 0.5), lwd = 0.8, lty = 4) +
  geom_hline(yintercept = -log10(0.05), lwd = 0.8, lty = 4) + 
  labs(x = "log2(fold change)",
       y = "-log10(adj.p-value)",
       title = "AD vs. MCI")  +
  scale_x_continuous(limits = c(-1, +1)) +
  scale_y_continuous(limits = c(0, 12)) +
  theme(plot.title = element_text(hjust = 0.5), 
        legend.position = "right", 
        legend.title = element_blank())

ggsave("volcano_DM_ad_mci.png", plot = last_plot())
```

### Manhattan plot y qqplot

```{r}
#library(qqman)
top_metilacion_ad_mci$chr <-
  as.numeric(sub("chr", "", top_metilacion_ad_mci$chr))

# Manhattan plot
png("manhattan_ad_mci.png", width = 1200, height = 800, 
    pointsize = 6, res = 200)
manhattan(top_metilacion_ad_mci, chr = "chr", bp = "pos", 
          snp = "Name", p = "adj.P.Val", annotatePval = 0.01,
          col = c("cadetblue4", "cadetblue2"), suggestiveline = FALSE,
          genomewideline = FALSE)
dev.off()
```

```{r}
# qqplot
png("qq_ad_mci.png", width = 1200, height = 800, 
    pointsize = 6, res = 200)
qq(top_metilacion_ad_mci$adj.P.Val)
dev.off()
```

### ORA

```{r}
# Todas las sondas utilizadas en el análisis componen el background
probes <- rownames(top_metilacion_ad_mci)

# Selecciono Los CpGs significativos
SigCpG_ad_mci <- rownames(top_metilacion_ad_mci[
  top_metilacion_ad_mci$adj.P.Val < 0.05,])

# Aplico el ORA
ora_ad_mci <- gometh(sig.cpg = SigCpG_ad_mci, 
                     all.cpg = probes,
                     plot.bias = TRUE)

# Renombro la variable TERM y filtro
ora_ad_mci <- ora_ad_mci %>% 
  dplyr::rename(Term = TERM) %>% 
  filter(ONTOLOGY == "BP") # Me quedo solo con los procesos biológicos
```


```{r}
# Principales categorías
topgo_ad_mci <- topGO(ora_ad_mci, number = 1000)

write.table(ora_ad_mci, "E:\\Documentos\\UNIVERSIDAD\\UOC\\TFM\\_R\\metilacion_DNA\\ORA\\ora_ad_mci.csv")

write.table(topgo_ad_mci, "E:\\Documentos\\UNIVERSIDAD\\UOC\\TFM\\_R\\metilacion_DNA\\ORA\\topgo_ad_mci.csv")
```

```{r}
ggplot(topgo_ad_mci[1:20,], aes(x = Term, y = DE, fill = FDR)) +
  geom_bar(stat = "identity") +
  ylab("Counts") +
  coord_flip() +
  theme_bw()
```

### GSEA

Para hacer el GSEA voy a utilizar la función `methylRRA` del paquete `methylGSA`.

```{r}
# Extraigo el vactor con los valores p
p_ad_mci <- top_metilacion_ad_mci$P.Value
names(p_ad_mci) <- rownames(top_metilacion_ad_mci)

# Realizo el GSEA
gsea_ad_mci <- methylRRA(cpg.pval = p_ad_mci, method = "GSEA")

write.table(gsea_ad_mci, "E:\\Documentos\\UNIVERSIDAD\\UOC\\TFM\\_R\\metilacion_DNA\\GSEA\\gsea_ad_mci.csv")
```

```{r}
# Barplot
barplot(gsea_ad_mci, num = 20) + theme_classic()
```

## Diferencias de metilación entre los grupos MCI y NCI

```{r}
# Visualizar los resultados (topTable)
top_metilacion_mci_nci <- as.data.frame(topTable(fit_ebayes, coef = 3, 
                                                 number = Inf,
                                                genelist = ann450kSub))  

# Guardo la salida
write.table(top_metilacion_mci_nci, "E:\\Documentos\\UNIVERSIDAD\\UOC\\TFM\\_R\\metilacion_DNA\\toptable_metilacion_mci_nci.csv")

# Selecciono aquellas regiones con p.adjust <0.05
regiones_DM_mci_nci <- top_metilacion_mci_nci %>% 
  filter(adj.P.Val<0.05) %>% 
  arrange(desc(abs(logFC)))

# Guardo la lista de regones diferencialmente metiladas
write.table(regiones_DM_mci_nci, "E:\\Documentos\\UNIVERSIDAD\\UOC\\TFM\\_R\\metilacion_DNA\\regiones_DM_mci_nci.csv")

# Muestra las primeras filas de los resultados
head(top_metilacion_mci_nci)
```

### Volcano plot

```{r}
top_metilacion_mci_nci <- top_metilacion_mci_nci %>% 
  mutate(DM = case_when((logFC >=0.5 & adj.P.Val<0.05) ~ "UP",
                        (logFC <=-0.5 & adj.P.Val<0.05) ~ "DOWN",
                        (adj.P.Val < 0.05 & logFC > -0.5 & logFC < 0.5) ~ 
                          "SMALL CHANGE",
                        TRUE ~ "NOT SIGNIFICANT"))

# Volcano plot
ggplot(top_metilacion_mci_nci, aes(x = logFC, y = -log10(adj.P.Val), colour = DM)) +
  geom_point(size = 0.7) + theme_bw() + 
  scale_color_manual(values = c("NOT SIGNIFICANT" = "grey", 
                                "SMALL CHANGE" = "bisque2",
                                "DOWN" = "brown1", "UP" = "royalblue")) +
  geom_vline(xintercept = c(-0.5, 0.5), lwd = 0.8, lty = 4) +
  geom_hline(yintercept = -log10(0.05), lwd = 0.8, lty = 4) + 
  labs(x = "log2(fold change)",
       y = "-log10(adj.p-value)",
       title = "MCI vs. NCI")  +
  scale_x_continuous(limits = c(-1, +1)) +
  scale_y_continuous(limits = c(0, 12)) +
  theme(plot.title = element_text(hjust = 0.5), 
        legend.position = "right", 
        legend.title = element_blank())

ggsave("volcano_DM_mci_nci.png", plot = last_plot())
```

### Manhattan plot

```{r}
#library(qqman)
top_metilacion_mci_nci$chr <-
  as.numeric(sub("chr", "", top_metilacion_mci_nci$chr))

# Manhattan plot
png("manhattan_mci_nci.png", width = 1200, height = 800, 
    pointsize = 6, res = 200)
manhattan(top_metilacion_mci_nci, chr = "chr", bp = "pos", 
          snp = "Name", p = "adj.P.Val", annotatePval = 0.01,
          col = c("cadetblue4", "cadetblue2"), suggestiveline = FALSE,
          genomewideline = FALSE)
dev.off()
```

```{r}
# qqplot
png("qq_mci_nci.png", width = 1200, height = 800, 
    pointsize = 6, res = 200)
qq(top_metilacion_mci_nci$adj.P.Val)
dev.off()
```

### ORA

```{r}
# Todas las sondas utilizadas en el análisis componen el background
probes <- rownames(top_metilacion_mci_nci)

# Selecciono Los CpGs significativos
SigCpG_mci_nci <- rownames(top_metilacion_mci_nci[
  top_metilacion_mci_nci$adj.P.Val < 0.05,])

length(SigCpG_mci_nci)
```

Como no se han detectado CpGs significativos, no se puede realizar el ORA.

### GSEA

Para hacer el GSEA voy a utilizar la función `methylRRA` del paquete `methylGSA`.

```{r}
# Extraigo el vactor con los valores p
p_mci_nci <- top_metilacion_mci_nci$P.Value
names(p_mci_nci) <- rownames(top_metilacion_mci_nci)

# Realizo el GSEA
gsea_mci_nci <- methylRRA(cpg.pval = p_mci_nci, method = "GSEA")

write.table(gsea_mci_nci, "E:\\Documentos\\UNIVERSIDAD\\UOC\\TFM\\_R\\metilacion_DNA\\GSEA\\gsea_mci_nci.csv")
```

```{r}
# Barplot
barplot(gsea_mci_nci, num = 20) + theme_classic()
```

# Preparación de los datos para la integración multiómica

## Selección de las características más variables (HVGs)

Las características (genes/regiones/proteínas) que no muestran o muestran poca variación deben ser eliminadas, ya que pueden causar problemas numéricos en el modelo.

MOFA (https://www.bioconductor.org/packages/release/bioc/vignettes/MOFA2/inst/doc/getting_started_R.html) recomienda seleccionar las características más variables para cada ensayo. Además, mis conjuntos de datos tienen diferentes tamaños; esto debe tenerse en cuenta seleccionando una cantidad similar de características para los tres, ya que las modalidades de datos más grandes tienden a estar sobrerepresentadas en el modelo de MOFA y el modelo podría perder fuentes de variación únicas para el conjunto de datos que sea más pequeño pequeño.

Por otro lado, cuando el experimento tiene múltiples grupos (como sucede en este caso), MOFA recomienda ajustar el efecto de la variable de grupo en los datos antes de seleccionar las HGVs. Esto se debe a que MOFA+ no tiene como objetivo capturar cambios diferenciales en los niveles medios entre los grupos, sino comparar las fuentes de variabilidad que impulsan cada grupo. Es decir, en lugar de buscar diferencias directas entre los grupos, se busca la variabilidad dentro de cada grupo y cómo las diferentes fuentes de variabilidad pueden estar relacionadas con los diferentes grupos sin enfocarse en las diferencias directas entre ellos (https://biofam.github.io/MOFA2/faq.html).

Además, Arguelaguet et al. (2020) señalan que el tamaño del grupo también afecta a la reconstrucción de los factores: los grupos más grandes tienden a tener un mayor peso en 


Teniendo en cuenta esta información, lo que voy a hacer es dividir mi tabla normalizada por grupo experimental. En cada grupo voy a seleccionar las 5000 características (genes en este caso) más variables, aplicando la función `rowVars` del paquete `matrixStats`. Finalmente, haré una lista combinada de los HVGs de cada grupo y filtraré sobre la tabla inicial.

```{r}
# Extracción de los datos de cada grupo
data_grupo_ad <- mVals[, c(which(grupos_muestras_metilacion 
                                 == "AD"))]

data_grupo_mci <- mVals[, c(which(grupos_muestras_metilacion 
                                  == "MCI"))]

data_grupo_nci <- mVals[, c(which(grupos_muestras_metilacion 
                                  == "NCI"))]
```


```{r}
# Extracción de los genes más variables por grupo
varMetilacion_ad <- rowVars(as.matrix(data_grupo_ad))
topvarMetilacion_ad <- names(head(varMetilacion_ad[order(-varMetilacion_ad)], 5000))

varMetilacion_mci <- rowVars(as.matrix(data_grupo_mci))
topvarMetilacion_mci <- names(head(varMetilacion_mci[order(-varMetilacion_mci)], 5000))

varMetilacion_nci <- rowVars(as.matrix(data_grupo_nci))
topvarMetilacion_nci <- names(head(varMetilacion_nci[order(-varMetilacion_nci)], 5000))

# Combinación de los tres grupos
topvarMetilacion <- unique(c(topvarMetilacion_ad, topvarMetilacion_mci, topvarMetilacion_nci))
```

```{r}
# Generación de la tabla con los HVGs
metilacion_topvarMetilacion <- mVals[topvarMetilacion,]
```

## Exportación de la tabla normalizada

Exporto la tabla de valores M y con los HVGs para realizar la integración multiómica.

```{r}
write.table(metilacion_topvarMetilacion, "E:\\Documentos\\UNIVERSIDAD\\UOC\\TFM\\_R\\integracion_multiomica\\metilacion_HVG.csv")
```

# Anexo

Tras generar el objeto GenomicRatioSet y eliminar las sondas con SNPs, intenté realizar la la normalización BMIQ, que es la más recomendada para eliminar el sesgo de los tipos de sondas (Bhat & Jones, 2022). Para ello apliqué la función `BMIQ` del paquete wateRmelon. Esta función necesita un parámetro `design.v` que consiste en un vector que indica el tipo de cada una de las sondas. Para generar dicho vector, obtuve el objeto con los datos de anotación 450k.

Sin embargo, como se muestra en las figuras anexas, dicha normalización la he descartado porque en este caso no ha sido capaz de eliminar el sesgo de los tipos de sondas. De hecho, el density plot se mostraba más heterogéneo.

```{r, eval=FALSE}
# Extraigo en un vector de 1 (tipo1) y 2 (tipo2) el tipo de cada una de las sondas
matches <- match(rownames(metilacion_grs_filtrado), ann450k$Name)
tipo_probes <- case_when(ann450k$Type[matches] == "I" ~ 1,
                         TRUE ~ 2)

# Elimino objetos para no saturar la memoria
rm(ann450k, matches)

# BMIQ (paquete wateRmelon)
metilacion_grs_normalizado <- BMIQ(getBeta(metilacion_grs_filtrado), 
                                   design.v = tipo_probes)
```

# Bibliografía

+ 2017. Synapse. https://dx.doi.org/10.7303/syn3157275
+ Bhat, B., Jones, G.T. (2022). Data Analysis of DNA Methylation Epigenome-Wide Association Studies (EWAS): A Guide to the Principles of Best Practice. In: Horsfield, J., Marsman, J. (eds) Chromatin. Methods in Molecular Biology, vol 2458. Humana, New York, NY. https://doi.org/10.1007/978-1-0716-2140-0_2
+ Du, P., Zhang, X., Huang, CC. et al. Comparison of Beta-value and M-value methods for quantifying methylation levels by microarray analysis. BMC Bioinformatics 11, 587 (2010). https://doi.org/10.1186/1471-2105-11-587
+ Maksimovic J, Phipson B and Oshlack A. A cross-package Bioconductor workflow for analysing methylation array data [version 3; peer review: 4 approved]. F1000Research 2017, 5:1281 (https://doi.org/10.12688/f1000research.8839.3)
+ Visone R, Bacalini MG, Di Franco S, Ferracin M, Colorito ML, Pagotto S, Laprovitera N, Licastro D, Di Marco M, Scavo E, Bassi C, Saccenti E, Nicotra A, Grzes M, Garagnani P, De Laurenzi V, Valeri N, Mariani-Costantini R, Negrini M, Stassi G, Veronese A. DNA methylation of shelf, shore and open sea CpG positions distinguish high microsatellite instability from low or stable microsatellite status colon cancer stem cells. Epigenomics. 2019 May 1;11(6):587-604. doi: 10.2217/epi-2018-0153. 
+ Wu, M.C. and Kuan, P.F., A guide to Illumina bead chip data analysis, in DNA Methylation Protocols, Tost J., Ed., of Methods in Molecular Biology, New York: Humana, 2018, vol. 1708, pp. 303–329. https://doi.org/10.1007/978-1-4939-7481-8_16
+ Xu Ren, Pei Fen Kuan, methylGSA: a Bioconductor package and Shiny app for DNA methylation data length bias adjustment in gene set testing, Bioinformatics, Volume 35, Issue 11, June 2019, Pages 1958–1959, https://doi.org/10.1093/bioinformatics/bty892






