---
title: "Integración multiómica"
author: "Pablo Aguirre Azorín"
date: "2023-12-11"
output:
  html_document:
    toc: yes
    toc_depth: 3
---

```{r setup, include=FALSE}
# Setup
knitr::opts_chunk$set(cache = TRUE,
                      comment = NA,
                      message = FALSE,
                      warning = FALSE)
```

```{r libraries, include=FALSE}
#Cargo las librerías necesarias.
library(dplyr)
library(tidyr)
library(ggplot2)
library(RColorBrewer)
#library(limma)
library(MOFA2)
```

---

\newpage

# Introducción

Existen numerosos métodos de integración multiómica. Como se resume en la tabla 2 del artículo (Athieniti & Spyrou, 2023), en función del objetivo, del tipo ómico de los datasets a integrar y de otros factores, tales como la presencia o no de missing data, habrá que decantarse por un método u otro.

En mi caso, el objetivo es encontrar patrones moleculares asociados a la enfermedad, ya que dichos patrones podrían revelar mecanismos específicos del alzheimer. Debo utilizar por tanto el método de reducción de la dimensionalidad, ya que lo que se espera es que aquellas moléculas destacadas se encuentren significativamente enriquecidas (ADJUNTAR IMAGEN DEL ARTÍCULO).

Teniendo en cuenta la información que hay en la tabla 2, el método que mejor se ajusta a mi problema es MOFA. Ello se debe a que es el único que combina las siguientes características:

+ Funciona con datasets epigenéticos, proteómicos y transcriptómicos.
+ Se puede utilizar para el objetivo de detectar patrones moleculares asociados a la enfermedad.
+ Funciona pese a la presencia de missing data (el dataset proteómico presenta numerosos NA).

En el mismo artículo se explica que las integraciones enfocadas en la detección de patrones moleculares asociados a la enfermedad, suelen ir acompañadas de un análisis downstream, para anotar dichos patrones.

Sin embargo, MOFA no ofrece un enfoque fundamentado para integrar múltiples grupos de muestras y modalidades de datos dentro del mismo marco de inferencia. Por ello se recomienda utilizar MOFA+, un método muy similar al anterior, pero que puede integrar múltiples ómicas y grupos de muestras (Argelaguet et al., 2020). 

En la documentación del paquete `MOFA2` de `Bioconductor` se asegura que los datos multiómicos deben derivar de las mismas muestras y que, si bien se aceptan datos faltantes en algunas muestras para un tipo específico de datos, es crucial que haya una cantidad considerable de mediciones que se superpongan entre las muestras para realizar análisis o integraciones exitosas.

MOFA+ hereda de MOFA su capacidad para manejar datos faltantes (Argelaguet et al., 2020). Concretamente, se ha observado que MOFA pudo reconstruir con precisión la dimensión latente hasta cuando la fracción de valores faltantes es de 0,8 (Argelaguet et al., 2018). ADJUNTAR FIGURA.

Por ello, se han seleccionado todos los pacientes que poseen muestras en al menos dos ómicas.

```{r}
pacientes_multiomicos <- read.table("E:\\Documentos\\UNIVERSIDAD\\UOC\\TFM\\_R\\integracion_multiomica\\pacientes_multiomicos.csv")
```

Dibujo un diagrama de Venn con el que se visualiza las muestras que hay.

```{r}
library(VennDiagram)

# Diagrama de Venn
venn <- venn.diagram(list(rnaseq = pacientes_multiomicos$individualID[
  !is.na(pacientes_multiomicos$rnaseqID)], 
                   metilacion = pacientes_multiomicos$individualID[
  !is.na(pacientes_multiomicos$metilacionID)], 
                   proteomica = pacientes_multiomicos$individualID[
  !is.na(pacientes_multiomicos$proteomicID)]),
             filename = "diagrama_venn.png",
             fill = rainbow(3),
             disable.logging = TRUE,
             output = TRUE)
```

# Preparación de los datos

## Generación de las tablas completas de cada ómica

Voy a realizar una serie de modificaciones sobre las tablas de cada ómica:

+ Eliminación de las muestras que no se incluyen en el estudio
+ Modificación del id de las muestras por el id de los pacientes, para que el algoritmo de MOFA entienda qué muestras pertenecen a cada paciente.
+ Añadir una columna, llamada "feature" que contiene el id del gen/CpG/proteína, Esto me interesa para la generación de la entrada en MOFA
+ Añadir una columna con valores NA para cada paciente incluido en la integración ómica, pero que no posee muestra en esa ómica en concreto.

```{r}
# RNASeq
rnaseq_hvg <- read.table("E:\\Documentos\\UNIVERSIDAD\\UOC\\TFM\\_R\\integracion_multiomica\\RNAseq_HVG.csv", check.names = FALSE)

# Extraigo la lista de genes HVG
genes <- rownames(rnaseq_hvg)

# Extraigo los nombres de las muestras
muestras_rnaseq <- colnames(rnaseq_hvg)
rnaseqID <- sapply(strsplit(muestras_rnaseq, "_"), function(x){
  paste(x[-length(x)], collapse = "_")
})
# Renombro las muestras sin los grupos
colnames(rnaseq_hvg) <- rnaseqID
```

```{r}
# Generación de la tabla con todos los pacientes
# Selecciono solo aquellas muestras que se incluyan en el análisis multiómico
rnaseq_hvg_pacientes <- rnaseq_hvg %>% 
  select(intersect(pacientes_multiomicos$rnaseqID, rnaseqID)) %>% 
  rename_all(~ pacientes_multiomicos$individualID[match(intersect(pacientes_multiomicos$rnaseqID, rnaseqID), pacientes_multiomicos$rnaseqID)]) %>% 
  mutate(feature = rownames(.))

# Creo una lista de los pacientes que no tienen muestra de RNA seq
idpacientes_rnaseq_sinmuestras <- setdiff(pacientes_multiomicos$individualID,
                                          colnames(rnaseq_hvg_pacientes))
# Añado una columna por cada paciente sin muestra de RNAseq con NA
for (id in idpacientes_rnaseq_sinmuestras) {
  rnaseq_hvg_pacientes[[id]] <- NA
}
```


```{r}
# Metilación
metilacion_hvg <- read.table("E:\\Documentos\\UNIVERSIDAD\\UOC\\TFM\\_R\\integracion_multiomica\\metilacion_HVG.csv")

# Extraigo la lista de CpGs HVG
CpGs <- rownames(metilacion_hvg)

# Extraigo los nombres de las muestras
muestras_metilacion <- colnames(metilacion_hvg)
metilacionID <- sapply(strsplit(muestras_metilacion, "_"), function(x){
  head(x, 1)
})

metilacionID <- sapply(strsplit(metilacionID, "\\."), function(x){
  paste(x, collapse = "-")})

# Renombro las muestras sin los grupos
colnames(metilacion_hvg) <- metilacionID
```

```{r}
# Generación de la tabla con todos los pacientes
# Selecciono solo aquellas muestras que se incluyan en el análisis multiómico
metilacion_hvg_pacientes <- metilacion_hvg %>% 
  select(intersect(pacientes_multiomicos$metilacionID, metilacionID)) %>% 
  rename_all(~ pacientes_multiomicos$individualID[match(intersect(pacientes_multiomicos$metilacionID, metilacionID), pacientes_multiomicos$metilacionID)]) %>% 
  mutate(feature = rownames(.))

# Creo una lista de los pacientes que no tienen muestra de metilacion
idpacientes_metilacion_sinmuestras <- setdiff(pacientes_multiomicos$individualID,
                                              colnames(metilacion_hvg_pacientes))
# Añado una columna por cada paciente sin muestra de metilacion con NA
for (id in idpacientes_metilacion_sinmuestras) {
  metilacion_hvg_pacientes[[id]] <- NA
}
```


```{r}
# Proteómica
proteomica_hvg <- read.table("E:\\Documentos\\UNIVERSIDAD\\UOC\\TFM\\_R\\integracion_multiomica\\proteomica_HVG.csv")

# Extraigo la lista de proteínas HVG
proteinas <- rownames(proteomica_hvg)

# Extraigo los nombres de las muestras
muestras_proteinas <- colnames(proteomica_hvg)
proteomicID <- sapply(strsplit(muestras_proteinas, "_"), function(x){
  head(x, 1)
})

# Renombro las muestras sin los grupos
colnames(proteomica_hvg) <- proteomicID
```

```{r}
# Generación de la tabla con todos los pacientes
# Selecciono solo aquellas muestras que se incluyan en el análisis multiómico
proteomica_hvg_pacientes <- proteomica_hvg %>% 
  select(intersect(pacientes_multiomicos$proteomicID, proteomicID)) %>% 
  rename_all(~ pacientes_multiomicos$individualID[match(intersect(pacientes_multiomicos$proteomicID, proteomicID), pacientes_multiomicos$proteomicID)]) %>% 
  mutate(feature = rownames(.))

# Creo una lista de los pacientes que no tienen muestra de metilacion
idpacientes_proteomica_sinmuestras <- setdiff(pacientes_multiomicos$individualID,
                                              colnames(proteomica_hvg_pacientes))
# Añado una columna por cada paciente sin muestra de metilacion con NA
for (id in idpacientes_proteomica_sinmuestras) {
  proteomica_hvg_pacientes[[id]] <- NA
}
```

## Generación del data frame multiomico

En la documentación del paquete `MOFA2` se explica que cuando se tiene un experimento de múltiples modalidades de datos (ómicas en este caso) y múltiples grupos, estos deben introducirse a través de un long data.frame que contenga hasta cinco columnas:

+ Sample: Cada una de las muestras (pacientes en este caso).
+ Feature: Cada uno de los genes.
+ View (opcional): Cada una de la modalidad de datos (normalmente, cada tipo ómico).
+ Group (opcional): Diferentes batches o condiciones experimentales.
+ Value.

Por tanto, antes de utilizar el algoritmo de integración, debo modificar los tres data frames ómicos generados anteriormente y combinarlos.

```{r}
# RNA Seq
view_rnaseq <- rnaseq_hvg_pacientes %>% 
  pivot_longer(cols = -feature, names_to = "sample", values_to = "value") %>%
  mutate(view = "RNASeq",
        group = pacientes_multiomicos$cogdx[match(sample, 
                                  pacientes_multiomicos$individualID)]) %>% 
  select(view, sample, group, feature, value)

# Metilacion
view_metilacion <- metilacion_hvg_pacientes %>% 
  pivot_longer(cols = -feature, names_to = "sample", values_to = "value") %>%
  mutate(view = "metilacion",
        group = pacientes_multiomicos$cogdx[match(sample, 
                                  pacientes_multiomicos$individualID)]) %>% 
  select(view, sample, group, feature, value)

# Proteómica
view_proteomica <- proteomica_hvg_pacientes %>% 
  pivot_longer(cols = -feature, names_to = "sample", values_to = "value") %>%
  mutate(view = "proteomica",
        group = pacientes_multiomicos$cogdx[match(sample, 
                                  pacientes_multiomicos$individualID)]) %>% 
  select(view, sample, group, feature, value)

# Combino los tres
datos_multiomicos <- rbind(view_rnaseq, view_metilacion, view_proteomica)
```

```{r}
# Exporto la tabla combinada
write.table(datos_multiomicos, "E:\\Documentos\\UNIVERSIDAD\\UOC\\TFM\\_R\\integracion_multiomica\\datos_multiomicos.csv")
```

## Visualización de los NA por grupo

```{r}
#ggplot(data = datos_multiomicos)
```


# Creación del objeto MOFA

Para la creación del objeto MOFA utilizo la función `create_mofa_from_df`.

```{r}
# Generación del objeto MOFA
MOFAobject <- create_mofa_from_df(datos_multiomicos)
```

```{r}
print(MOFAobject)
```

```{r}
# Visualizaión 
plot_data_overview(MOFAobject)
```

# Bibliografía

+ Argelaguet, R., Arnol, D., Bredikhin, D., Deloro, Y., Velten, B., Marioni, J. C., & Stegle, O. (2020). MOFA+: a statistical framework for comprehensive integration of multi-modal single-cell data. Genome Biology, 21(1). https://doi.org/10.1186/s13059-020-02015-1
+ Argelaguet, R., Velten, B., Arnol, D., Dietrich, S., Zenz, T., Marioni, J. C., Buettner, F., Huber, W., & Stegle, O. (2018). Multi‐Omics Factor Analysis—a framework for unsupervised integration of multi‐omics data sets. Molecular Systems Biology, 14(6). https://doi.org/10.15252/msb.20178124
+ Athieniti, E., & Spyrou, G. M. (2023). A guide to multi-omics data collection and integration for translational medicine. Computational and Structural Biotechnology Journal, 21, 134–149. https://doi.org/10.1016/j.csbj.2022.11.050
+ https://www.bioconductor.org/packages/release/bioc/vignettes/MOFA2/inst/doc/getting_started_R.html











