---
title: "Análisis proteómico"
author: "Pablo Aguirre Azorín"
date: "2023-12-05"
output: 
  html_document:
    toc: yes
    toc_depth: 3
---

```{r setup, include=FALSE}
# Setup
knitr::opts_chunk$set(cache = TRUE,
                      comment = NA,
                      message = FALSE,
                      warning = FALSE)
```

```{r libraries, include=FALSE}
#Cargo las librerías necesarias.
library(dplyr)
library(tidyr)
library(ggplot2)
library(RColorBrewer)
library(limma)
```

---

\newpage

# Introducción

Como se explica en el AD Knowledge Portal, para el estudio proteómico se realizó un análisis cuantitativo por TMT 10-plex de 400 individuos. Para ello se agruparon en 50 lotes de 8 muestras 2 estándares de referencia GIS por lote y se analizaron mediante LC-MS. El resultado es 1200 archivos brutos (ya que se hicieron 3 réplicas técnicas para aumentar la robustez de los datos).

Los archivos brutos generados de este proceso fueron analizados y se generó un archivo final en el que se muestra el log2 de la abundancia de los péptidos a lo largo de las muestras. Dicho archivo ha sido sometido a un preprocesado en el que se realizó una corrección por lotes (batch correction). Luego, se aplicó un ajuste adicional que tiene en cuenta la edad, el sexo y el intervalo post-mortem para eliminar su influencia en las abundancias de proteínas. Además, se centraron alrededor de la mediana cercana a cero, se eliminaron valores atípicos y se excluyeron casos ambiguos para mejorar la precisión de los datos proteómicos.

# Carga de los datos

```{r}
datos_proteomicos <- read.table("E:\\Documentos\\UNIVERSIDAD\\UOC\\TFM\\_R\\proteomica\\datos_proteomicos.csv", check.names = FALSE)
pacientes_proteomicos <- read.table("E:\\Documentos\\UNIVERSIDAD\\UOC\\TFM\\_R\\proteomica\\pacientes_proteomicos.csv", check.names = FALSE)
```

Una vez que he cargado los datos, voy a hacer un análisis de la abundancia diferencial de proteínas. Para ello se pueden utilizar diferentes métodos, como se describe en (Huang et al., 2020). Por un lado, se podría utilizar edgeR, pero tiene la limitación de que solo contempla diseños experimentales con un batch y una réplica técnica. Por otro lado, Limma y MSstatsTMT sí contemplan diseños experimentales con varios batches y varias réplicas técnicas.

Como se explica en (Huang et al., 2020) se realiza el mismo método de normalización de los niveles de proteína que el que se empleó con este conjunto de datos (centrando la mediana en cero). En un par de artículos (Chen et al., 2020; Kammers et al., 2015) se afirma que el método Limma es muy efectivo para conjuntos de datos proteómicos que poseen bajo número de muestras por lote y múltiples experimentos (batches).

También se ha contemplado el uso del paquete MSstatsTMT, ya que Huang et al. (2020) explica que los diseños de split-split-plot (como sucede en este caso) se representa óptimamente mediante un modelo lineal de efectos mixtos con múltiples componentes de varianza, aunque la estimación de estos modelos no es escalable para conjuntos de datos a gran escala con muchas proteínas y ejecuciones, y es difícil de extender a casos con valores faltantes y valores atípicos. Por ello, el paquete MSstatsTMT generaliza este modelo lineal de efecto mixtos con múltiples componentes de varianza a diseños más complejos, muchas proteínas. Además, en el mismo artículo se compara ese paquete con Limma y edgeR, entre otros, y es el que se muestra mejor balanceado respecto al número de TPs y eFDR.

Sin embargo, se ha descartado su uso, ya que parece ser que para utilizarlo habría que partir de los 1200 archivos RAW. No valdría el data frame descargado (confirmar).

```{r}
# Extraigo un vector con los grupos de las distintas muestras 
id_muestras_proteomicas <- colnames(datos_proteomicos)[-1]
grupos_proteomicos <- sapply(strsplit(id_muestras_proteomicas, "_"), 
                             function(x) tail(x, 1))

# Extraigo un vector con los batches de las distintas muestras
id_muestras_proteomicas_singrupo <- sapply(strsplit(id_muestras_proteomicas, "_"), 
                                           function(x) head(x, 1))

batches <- pacientes_proteomicos$batch[pacientes_proteomicos$proteomicID %in% 
                                       id_muestras_proteomicas_singrupo]
```


```{r}
# MDS Plot teniendo en cuenta los grupos (de limma)
plotMDS(datos_proteomicos[, -1], top=1000, gene.selection="common", pch = 1,
        col=brewer.pal(8, "Dark2")[factor(grupos_proteomicos)])
legend("topleft", legend = levels(factor(grupos_proteomicos)), 
       text.col = brewer.pal(8, "Dark2"), bg="white", cex=0.7)
```

```{r}
# MDS Plot teniendo en cuenta los batches (de limma)
plotMDS(datos_proteomicos[, -1], top=1000, gene.selection="common", pch = 1,
        col=rainbow(n = factor(batches)))
```

Los resultados del último MDS plot revelan que no hay efecto batch.

# Análisis de abundancia diferencial de proteínas usando `MSstatsTMT`

Antes de ello defino la matriz de diseño y la de contrastes, que van a ser comunes tanto para `MSstatsTMT` como para `limma`.

```{r}
# Matriz de diseño
design_prot <- model.matrix(~ 0 + grupos_proteomicos)
rownames(design_prot) <- id_muestras_proteomicas
colnames(design_prot) <- sort(unique(grupos_proteomicos))



# Matriz de contrastes para las comparaciones 
contMatrix_prot <- makeContrasts(AD - NCI,
                                 AD - MCI,
                                 MCI - NCI,
                                 levels = design_prot)
```



```{r}
# Test de cambios significativos
test_contraste_prot <- groupComparisonTMT(data = datos_proteomicos, 
                                    formula = ~ grupos_proteomicos, 
                                    batch = batches,
                                    moderated = TRUE)
```


# Análisis de abundancia diferencial de proteínas usando `limma`

```{r}
# Ajustar el modelo lineal
fit_prot <- lmFit(datos_proteomicos, design_prot)

# Estimación de los contrastes
fit_contrast_prot <- contrasts.fit(fit_prot, contMatrix_prot)
fit_ebayes_prot <- eBayes(fit_contrast_prot)

# Test de significacion para cada proteína
dt_fit_prot <- decideTests(object = fit_ebayes_prot)

# Guardo el resumen de las diferencias en proteómica
write.table(summary(dt_fit_prot), "E:\\Documentos\\UNIVERSIDAD\\UOC\\TFM\\_R\\proteomica\\resumen_prot_DA.csv")

summary(dt_fit_prot)
```

## Diferencias de expresión entre los grupos AD y NCI

```{r}
# Visualizar los resultados (topTable)
top_proteomica_ad_nci <- as.data.frame(topTable(fit_ebayes_prot, coef = 1, number = Inf))  

# Guardo la salida
write.table(top_proteomica_ad_nci, "E:\\Documentos\\UNIVERSIDAD\\UOC\\TFM\\_R\\proteomica\\toptable_proteomica_ad_nci.csv")

# Selecciono aquellas regiones con p.adjust <0.05 y logfoldchange >=0.5
proteinas_DA_ad_nci <- top_proteomica_ad_nci[top_proteomica_ad_nci$adj.P.Val<0.05
                       & abs(top_proteomica_ad_nci$logFC) >= 0.5,] 

# Guardo la lista de regones diferencialmente metiladas
write.table(proteinas_DA_ad_nci, "E:\\Documentos\\UNIVERSIDAD\\UOC\\TFM\\_R\\proteomica\\proteinas_DA_ad_nci.csv")

# Muestra las primeras filas de los resultados
head(top_proteomica_ad_nci)
```

```{r}
top_proteomica_ad_nci <- top_proteomica_ad_nci %>% 
  mutate(DA = case_when((logFC >=0.5 & adj.P.Val<0.05) ~ "UP",
                        (logFC <=-0.5 & adj.P.Val<0.05) ~ "DOWN",
                        (adj.P.Val < 0.05 & logFC > -0.5 & logFC < 0.5) ~ 
                          "SMALL CHANGE",
                        TRUE ~ "NOT SIGNIFICANT"))

# Volcano plot
ggplot(top_proteomica_ad_nci, aes(x = logFC, y = -log10(adj.P.Val), colour = DA)) +
  geom_point(size = 0.7) + theme_bw() + 
  scale_color_manual(values = c("NOT SIGNIFICANT" = "grey", 
                                "SMALL CHANGE" = "bisque2",
                                "DOWN" = "royalblue", "UP" = "coral1")) +
  geom_vline(xintercept = c(-0.5, 0.5), lwd = 0.8, lty = 4) +
  geom_hline(yintercept = -log10(0.05), lwd = 0.8, lty = 4) + 
  labs(x = "log2(fold change)",
       y = "-log10(adj.p-value)",
       title = "AD vs. NCI")  +
  scale_x_continuous(limits = c(-1, +1)) +
  scale_y_continuous(limits = c(0, 12)) +
  theme(plot.title = element_text(hjust = 0.5), 
        legend.position = "right", 
        legend.title = element_blank())

ggsave("volcano_DA_ad_nci.png", plot = last_plot())
```

## Diferencias de expresión entre los grupos AD y MCI

```{r}
# Visualizar los resultados (topTable)
top_proteomica_ad_mci <- as.data.frame(topTable(fit_ebayes_prot, coef = 2, number = Inf))  

# Guardo la salida
write.table(top_proteomica_ad_mci, "E:\\Documentos\\UNIVERSIDAD\\UOC\\TFM\\_R\\proteomica\\toptable_proteomica_ad_mci.csv")

# Selecciono aquellas regiones con p.adjust <0.05 y logfoldchange >=0.5
proteinas_DA_ad_mci <- top_proteomica_ad_nci[top_proteomica_ad_mci$adj.P.Val<0.05
                       & abs(top_proteomica_ad_mci$logFC) >= 0.5,] 

# Guardo la lista de regones diferencialmente metiladas
write.table(proteinas_DA_ad_mci, "E:\\Documentos\\UNIVERSIDAD\\UOC\\TFM\\_R\\proteomica\\proteinas_DA_ad_mci.csv")

# Muestra las primeras filas de los resultados
head(top_proteomica_ad_mci)
```

```{r}
top_proteomica_ad_mci <- top_proteomica_ad_mci %>% 
  mutate(DA = case_when((logFC >=0.5 & adj.P.Val<0.05) ~ "UP",
                        (logFC <=-0.5 & adj.P.Val<0.05) ~ "DOWN",
                        (adj.P.Val < 0.05 & logFC > -0.5 & logFC < 0.5) ~ 
                         "SMALL CHANGE",
                        TRUE ~ "NOT SIGNIFICANT"))

# Volcano plot
ggplot(top_proteomica_ad_mci, aes(x = logFC, y = -log10(adj.P.Val), colour = DA)) +
  geom_point(size = 0.7) + theme_bw() + 
  scale_color_manual(values = c("NOT SIGNIFICANT" = "grey", 
                                "SMALL CHANGE" = "bisque2",
                                "DOWN" = "royalblue", "UP" = "coral1")) +
  geom_vline(xintercept = c(-0.5, 0.5), lwd = 0.8, lty = 4) +
  geom_hline(yintercept = -log10(0.05), lwd = 0.8, lty = 4) + 
  labs(x = "log2(fold change)",
       y = "-log10(adj.p-value)",
       title = "AD vs. MCI")  +
  scale_x_continuous(limits = c(-1, +1)) +
  scale_y_continuous(limits = c(0, 12)) +
  theme(plot.title = element_text(hjust = 0.5), 
        legend.position = "right", 
        legend.title = element_blank())

ggsave("volcano_DA_ad_mci.png", plot = last_plot())
```

## Diferencias de expresión entre los grupos MCI y NCI

```{r}
# Visualizar los resultados (topTable)
top_proteomica_mci_nci <- as.data.frame(topTable(fit_ebayes_prot, coef = 3, number = Inf))  

# Guardo la salida
write.table(top_proteomica_mci_nci, "E:\\Documentos\\UNIVERSIDAD\\UOC\\TFM\\_R\\proteomica\\toptable_proteomica_mci_nci.csv")

# Selecciono aquellas regiones con p.adjust <0.05 y logfoldchange >=0.5
proteinas_DA_mci_nci <- top_proteomica_mci_nci[top_proteomica_mci_nci$adj.P.Val<0.05
                       & abs(top_proteomica_mci_nci$logFC) >= 0.5,] 

# Guardo la lista de regones diferencialmente metiladas
write.table(proteinas_DA_mci_nci, "E:\\Documentos\\UNIVERSIDAD\\UOC\\TFM\\_R\\proteomica\\proteinas_DA_mci_nci.csv")

# Muestra las primeras filas de los resultados
head(top_proteomica_mci_nci)
```

```{r}
top_proteomica_mci_nci <- top_proteomica_mci_nci %>% 
  mutate(DA = case_when((logFC >=0.5 & adj.P.Val<0.05) ~ "UP",
                        (logFC <=-0.5 & adj.P.Val<0.05) ~ "DOWN",
                        (adj.P.Val < 0.05 & logFC > -0.5 & logFC < 0.5) ~ 
                          "SMALL CHANGE",
                        TRUE ~ "NOT SIGNIFICANT"))

# Volcano plot
ggplot(top_proteomica_mci_nci, aes(x = logFC, y = -log10(adj.P.Val), 
                                   colour = DA)) +
  geom_point(size = 0.7) + theme_bw() + 
  scale_color_manual(values = c("NOT SIGNIFICANT" = "grey", 
                                "SMALL CHANGE" = "bisque2",
                                "DOWN" = "royalblue", "UP" = "coral1")) +
  geom_vline(xintercept = c(-0.5, 0.5), lwd = 0.8, lty = 4) +
  geom_hline(yintercept = -log10(0.05), lwd = 0.8, lty = 4) + 
  labs(x = "log2(fold change)",
       y = "-log10(adj.p-value)",
       title = "MCI vs. NCI")  +
  scale_x_continuous(limits = c(-1, +1)) +
  scale_y_continuous(limits = c(0, 12)) +
  theme(plot.title = element_text(hjust = 0.5), 
        legend.position = "right", 
        legend.title = element_blank())

ggsave("volcano_DA_mci_nci.png", plot = last_plot())
```




# Bibliografía

+ Chen, C.; Hou, J.; Tanner, J.J.; Cheng, J. Bioinformatics Methods for Mass Spectrometry-Based Proteomics Data Analysis. Int. J. Mol. Sci. 2020, 21, 2873. https://doi.org/10.3390/ijms21082873
+ Huang T, Choi M, Tzouros M, Golling S, Pandya NJ, Banfai B, Dunkley T, Vitek O. MSstatsTMT: Statistical Detection of Differentially Abundant Proteins in Experiments with Isobaric Labeling and Multiple Mixtures. Mol Cell Proteomics. 2020 Oct;19(10):1706-1723. doi: 10.1074/mcp.RA120.002105. Epub 2020 Jul 17. PMID: 32680918; PMCID: PMC8015007.
+ Kammers, K., Cole, R. N., Tiengwe, C., & Ruczinski, I. (2015). Detecting significant changes in protein abundance. EuPA Open Proteomics, 7, 11–19. https://doi.org/10.1016/j.euprot.2015.02.002









